【裁判字號】    99,訴,250
【裁判日期】    990805
【裁判案由】    給付借款
【裁判全文】
臺灣臺南地方法院民事判決               99年度訴字第250號
原      告  甲○○
被      告  丙○○
兼前一人
訴訟代理人  乙○○
上列當事人間請求給付借款事件，經本院於民國99年7月22日言
詞辯論終結，判決如下：
    主  文
被告丙○○、乙○○應連帶給付原告新台幣參佰伍拾萬元，及自
民國九十六年五月十六日起至清償日止，按週年利率百分之二十
計算之利息，暨自民國九十六年六月十六日起至清償日止，按週
年利率百分之二計算之違約金。
原告其餘之訴駁回。
訴訟費用新臺幣參萬伍仟陸佰伍拾元由被告連帶負擔。
    事實及理由
壹、程序方面：
一、按訴狀送達後，原告不得將原訴變更或追加他訴。但擴張或
    減縮應受判決事項之聲明者、被告於訴之變更或追加無異議
    ，而為本案之言詞辯論者，視為同意變更或追加，民事訴訟
    法第255條第1項第3款、第2項分別定有明文。本件原告原起
    訴主張：被告丙○○、乙○○應給付債權人新台幣（下同）
    350萬元，及自96年5月16日起至清償日止，按週年利率百分
    之二十計算其利息、遲延利息，及自96年6月16日起至清償
    日止，按本金每佰元每日壹角計算之違約金。嗣於訴訟中之
    99 年5月11日言詞辯論期日變更聲明為：被告應連帶給付原
    告350萬元，及自96年5月16日起至清償日止，按年息20％計
    算之利息，暨自96年6月16日起至清償日止，按本金每百元
    每日一角計算之違約金（見本院卷第25頁）。就聲明變更為
    連帶給付部分，核屬擴張應受判決事項之聲明，被告對於原
    告之變更無異議而為本案之言詞辯論，依上開規定，自應予
    准許，合先敘明。
二、本件被告丙○○、乙○○經合法通知，未於最後言詞辯論期
    日到場，核無民事訴訟法第386條所列各款情形，爰依原告
    之聲請，由其一造辯論而為判決。
貳、實體方面：
一、原告主張：
（一）被告丙○○於民國96年5月16日以被告乙○○為連帶保證
      人向原告借款350萬元，約定清償期限為96年6月15日，並
      按週年利率百分之二十計算利息、遲延利息，違約金以逾
      期清償按本金每佰元每日壹角計算（即年利率百分之36.5
      ，原告誤為百分之30），並立有借據1紙為證。未料屆期
      不為清償，一再催索，均置之不理。爰依消費借貸、連帶
      保證之法律關係請求被告如數清償。
（三）爰聲明：
    1.被告丙○○、乙○○應連帶給付原告350萬元，及自96 年
      5月16日起至清償日止，按年息20％計算之利息，暨自96
      年6月16日起至清償日止，按本金每百元每日一角計算之
      違約金。
    2.訴訟費用由被告負擔。
二、被告丙○○、乙○○未於最後言詞辯論期日到場，惟據其等
    先前到庭答辯及所提出之書狀則辯稱：被告二人於96年5 月
    16日提供台南縣仁德鄉○○段216號等7筆土地暨台南縣大內
    鄉○○段1595之3號等2筆土地供原告設定抵押借款350萬元
    ，因扣除約定利息三分、預扣三個月利息315,000元、介紹
    費8％即280,000元、代書費55,000元，被告於96年5月18 日
    實際拿到借款285萬元，沒有約定何時清償，有沒有違約金
    的約定已經忘記了。利息一開始就先扣了三個月，後來一個
    月因為要十幾萬的利息因付不起，就沒有付了，原告沒有限
    定伊等何時清償，就收到支付命令了，伊等有告訴原告直接
    拿抵押的不動產去拍賣，該不動產足夠清償這些債務。又違
    約金超出一般民間習俗，請求准予核減。並聲明：求為駁回
    原告之訴之判決。
三、得心證之理由：
（一）按借用人應於約定期限內，返還與借用物種類、品質、數
      量相同之物；遲延之債務，以支付金錢為標的者，債權人
      得請求依法定利率計算遲延利息，但約定利率較高者，仍
      從其約定利率；當事人得約定債務人於債務不履行時，應
      支付違約金，民法第478條、第233條第1項、第250條第1
      項分別定有明文。
（二）本件原告主張被告丙○○於上開時日向其借款，約定借款
      一個月，按年息百分之二十計算，已屆清償期，迄未清償
      之事實，業據提出他項權利證明書、土地建築改良物抵押
      權設定契約書、借據、支票、超額現金交易確認紀錄單等
      件為證，並經本院依職權向台南縣麻豆地政事務所調取大
      內鄉○○段1595-3地號土地登記簿謄本及096南麻字第040
      180、040190登記申請書及其附件（見本院卷第50-67頁）
      、向台南縣歸仁地政事務所調取崑崙段216、226、227-1
      、252、252-1、263地號土地登記簿謄本、抵押權人甲○○96年5月17日申辦登記設定抵押權之相關文件（見本院
      卷第70- 133頁）查明屬實。依上開抵押權設定契約書之
      記載，被告乙○○於96年5月17日以其所有之大內鄉○○
      段1595-3地號土地全部為原告設定擔保權利總金額50萬元
      之抵押權、1萬元之地上權；被告丙○○於96年5月16日以
      其所有崑崙段216、226、227-1、252、252-1、263地號土
      地為原告設定擔保權利總金額300萬元之抵押權，核與原
      告主張相符。
（三）雖被告辯稱：其實拿285萬，約定利息三分，並無約定清
      償期，利息一開始就先扣了三個月云云。惟查，「消費借
      貸為要物契約，因金錢或其他代替物之交付而生效力，故
      利息先扣之消費借貸，其貸與之本金額應以利息預扣後實
      際交付借用人之金額為準。如當事人間就是否已實際交付
      之事實有爭執，應由主張已為交付之貸與人負舉證責任」
      ，最高法院著有88年度台上字第1364號判決足資參照。原
      告交付借款350萬元予被告丙○○之事實，業據提出借據
      、支票各一紙在卷（見本院99年度司促字第618號卷、本
      院卷第33頁）為證。依該借據之記載，借款人丙○○向原
      告甲○○借款350萬元，「該款額當日親收足訖無訛」，
      其下並有借款人丙○○、連帶保證人乙○○之簽名，被告
      對上開借據之真正亦未爭執；又原告為交付350萬元之借
      款，交付以被告二人為受款人、發票日96年5月16日、高
      雄市第三信用合作社三民分社為付款人、金額350萬元之
      支票一紙予被告，該支票經被告於背面簽名後，向高雄市
      第三信用合作社提示兌領，被告亦不否認支票之背書為其
      所親簽（見本院卷第43頁），而高雄市第三信用合作社以
      99 年6月9日高三信社秘文字第2036號函覆稱該支票確係
      由丙○○、乙○○所兌領（見本院卷第36-38頁）無訛，
      是原告就該借款已足額交付未預扣利息之事實，已負舉證
      之責，而被告就原告預扣利息之事未能舉證以實其說，並
      無足採，原告主張已將350萬元現金交付被告丙○○應可
      認定。另兩造約定借款期限自96年5月16日起至96年6月15
      日止，為前開借據載明，另被告二人提供上開土地作為系
      爭借款之擔保，該抵押權設定契約書亦載明清償期為96年
      6月15日（見本院卷第56頁、第74頁），原告主張其與被
      告丙○○約定系爭借款之清償期為96年6月15日，應可信
      為真正。
（四）又按稱保證者，謂當事人約定，一方於他方之債務人不履
      行債務時，由其代負履行責任之契約；保證債務，除契約
      另有訂定外，包含主債務之利息、違約金、損害賠償及其
      他從屬於主債務之負擔；連帶債務之債權人，得對於債務
      人中之一人或數人或其全體，同時或先後請求全部或一部
      之給付，連帶債務未全部履行前，全體債務人仍負連帶責
      任，民法第739條、第740條、第273條分別定有明文。再
      按保證債務之所謂連帶，係指保證人與主債務人負同一債
      務，對於債權人各負全部給付之責任者而言，此就民法第
      272條第1項規定連帶債務之文義參照觀之甚明。故連帶保
      證與普通保證不同，縱使無民法第746條所揭之情形，亦
      不得主張同法第745條關於先訴抗辯之權利（最高法院45
      年台上字第1426號判例、88年度台上字第1815號判決意旨
      參照）。查本件原告主張被告丙○○邀同被告乙○○為連
      帶保證人向其借款，未按期依約清償一節，業如前述，被
      告乙○○既為連帶保證人，揆諸前揭說明，原告依法自得
      向被告乙○○連帶請求積欠之借款、利息及違約金。
（五）末按當事人得約定債務人於債務不履行時，應支付違約金
      。違約金，除當事人另有訂定外，視為因不履行而生損害
      之賠償總額。其約定如債務人不於適當時期或不依適當方
      法履行債務時，即需支付違約金者，債權人除得請求履行
      債務外，違約金是為因不於適當時期或不依適當方法履行
      債務所生損害之賠償總額，民法第254條、第250條分別定
      有明文；又按約定之違約金額過高者，法院得減至相當之
      數額，為民法第252條亦規定甚明。「民法第二百五十二
      條規定：『約定之違約金額過高者，法院得減至相當之數
      額。』故約定之違約金苟有過高情事，法院即得依此規定
      核減至相當之數額，並無應待至債權人請求給付後始得核
      減之限制。此項核減，法院得以職權為之，亦得由債務人
      訴請法院核減。」、「至於違約金是否相當，應依一般客
      觀事實，社會經濟狀況及當事人所受損害情形，以為斟酌
      之標準。」，最高法院著有70年台上字第1612號、79年台
      上字第1915號判例足資參照。查兩造關於違約金之約定係
      在借據第6條「逾期每百元每日以一角計算」，有借據一
      紙在卷可憑（見99年度司促字第618號卷）。惟查原告因
      被告遲延給付，除受有利息損失外，尚難認有其他損害，
      然依上開違約金之計算，其違約金每百元每日以一角計算
      ，相當於年息36.5％，已高出法定最高利率20％以上甚多
      ，明顯偏高。從而，依首揭規定，本院認原告請求之違約
      金金額過高，對被告有失公平，爰予以酌減為年息百分之
      二計算，原告逾此之請求為無理由。
四、從而，原告依消費借貸、連帶保證之法律關係，請求被告連
    帶給付借款350萬元，及如主文第1項所示之利息與違約金，
    為有理由，應予准許，逾此之請求為無理由，應予駁回。
五、按法院為終局判決時，應依職權為訴訟費用之裁判；民事訴
    訟法第87條第1項定有明文，爰依職權確定訴訟費用如主文
    第3項所示。
六、據上論結，本件原告之訴為一部分有理由、一部分無理由，
    依民事訴訟法第385條第1項前段、第87條第1項、第79條、
    第85條第2項，判決如主文。
中    華    民    國    99    年    8     月    5     日
                  民事第二庭    法  官  張麗娟
以上正本係照原本作成。
如不服本判決，應於送達後廿日內，向本院提出上訴狀並表明上
訴理由，如於本判決宣示後送達前提起上訴者，應於判決送達後
廿日內補提上訴理由書（須附繕本）。如委任律師提起上訴者，
應一併繳納上訴裁判費。
中    華    民    國    99    年    8     月    5     日
                                書記官  楊宗倫

司法院資訊處製作；財團法人民間司法改革基金會備份。
